【裁判字號】    98,簡上,321
【裁判日期】    990421
【裁判案由】    確認本票債權關係不存在
【裁判全文】
臺灣高雄地方法院民事判決             98年度簡上字第321號
上  訴  人  乙○○
訴訟代理人  甲○○
被上訴人    丙○○
上列當事人間確認本票債權關係不存在事件，上訴人對於民國98
年7月1日本院高雄簡易庭98年度雄簡字第621 號第一審判決提起
上訴，本院管轄之第二審合議庭於民國99年3 月31日言詞辯論終
結，判決如下：
    主  文
上訴駁回。
第二審訴訟費用由上訴人負擔。
    事實及理由
一、被上訴人主張：上訴人於民國（下同）94年3 月13日晚間8
    時許，與原審共同被告甲○○（經原審判決駁回被上訴人對
    甲○○之訴已告確定）共謀，由甲○○出面邀約被上訴人至
    甲○○位於高雄市○○區○○街63-4號住處後，甲○○即關
    閉大門，不讓被上訴人離去，並恐嚇稱伊對被上訴人開設之
    公司貢獻甚多，已邀集多位兄弟到場，如不開立本票決不會
    放過被上訴人等語。被上訴人因而被迫簽發發票日為94年3
    月13日，到期日為95年3 月14日、票號為936730號、票面金
    額為新臺幣（下同）430 萬之本票一紙（下稱系爭本票）及
    其他面額分別為3,000 萬元、1,000 萬元本票各一紙、面額
    3 萬元本票十二紙交付予上訴人。按被上訴人並未積欠上訴
    人任何金錢債務，上訴人與甲○○共謀脅迫被上訴人簽發系
    爭本票，自不得享有票據上權利，被上訴人遂於原審起訴請
    求確認被上訴人持有之系爭本票票據債權不存在，為有理由
    ，原審並因而判決被上訴人對上訴人部分之訴勝訴，並無不
    當。上訴人提起本件上訴為無理由，爰答辯聲明：（一）上
    訴駁回。（二）第二審訴訟費用由上訴人負擔。
二、上訴人則以：被上訴人自81年以來長期向上訴人之弟甲○○
    借款，金額已累積為1430萬元。甲○○於出借期間，常轉向
    上訴人借款以交付被上訴人。因被上訴人長期累積借款債務
    均未清償，上訴人始經由甲○○要求被上訴人簽發系爭本票
    償還借款債務，並獲被上訴人同意而取得系爭本票，其間並
    未使用恐嚇之不法手段，此事實並經台灣高雄地方法院檢察
    署檢察官查明為不起訴處分在案。被上訴人主張係受上訴人
    脅迫始簽發系爭本票，依民事訴訟法第277 條之規定，應負
    舉證責任。又被上訴人多次向甲○○借款，均以40萬元、50
    萬元等小額方式現金借貸，嗣甲○○轉向上訴人商借後，方
    借予被上訴人。被上訴人為取信上訴人，而與甲○○於91年
    8 月26日簽訂協議書，結算與上訴人間之借款，同日二人並
    持協議書至本院認證（案號：091雄院認000000000）。此外
    甲○○持有載明欠甲○○若干元款項記載之資金往來影本二
    紙，及上訴人為籌措700 萬元借予被上訴人，而由梁世彬擔
    任借款人，上訴人擔任保證人向高雄銀行借貸700 萬元之貸
    款資料等在卷可證，故已足證明上訴人因積欠上訴人70 0萬
    元之借款，方簽發系爭本票清償，是以系爭本票債權並無不
    存在情形，原審判決誤認兩造間無1400餘萬元之借款原因關
    係存在，而判決上訴人敗訴，顯屬失當等語，資為抗辯。並
    提起本件上訴，求為判決（一）原判決不利於上訴人部分廢
    棄（二）上廢棄部分，被上訴人在第一審之訴駁回。（三）
    第一、二審訴訟費用由被上訴人負擔。
三、兩造不爭執事項：
（一）被上訴人簽發系爭本票，現由上訴人持有中。
四、兩造爭執事項：
（一）被上訴人是否受甲○○之脅迫，而簽發系爭本票？
（二）被上訴人是否積欠上訴人430 萬元之借款而簽發系爭本票
      清償？
五、法院之判斷：
（一）按「當事人主張有利於己之事實者，就其事實有舉證之責
      任。但法律別有規定，或依其情形顯失公平者，不在此限
      。」，民事訴訟法第277 條定有明文。又當事人主張其意
      思表示係因被詐欺或脅迫而為之者，應就其被詐欺或被脅
      迫之事實，負舉證之責任，亦有最高法院21年上字第2012
      號判例足資參照。經查，被上訴人主張受上訴人與甲○○
      聯手脅迫簽發系爭本票一節，為上訴人所否認，依上開法
      規及最高法院判例意旨說明，被上訴人就其受脅迫簽發系
      爭本票之事實，應負舉證責任。然被上訴人提出其與甲○
      ○於所稱遭脅迫之日有電話聯絡之證據，僅足證明二人有
      通話之行為，尚無法據以推論通話後有另外發生脅迫簽發
      本票之情事，此外，被上訴人復無法提出其他積極證據供
      本院審酌，足認被上訴人主張遭上訴人等人脅迫而簽發系
      爭本票云云，無法信為屬實。
（二）又關於票據之原因關係，基於票據無因性，執票人就其取
      得票據之原因關係，固不負證明之責任，惟執票人既主張
      票據係發票人向伊借款而簽發交付，以為清償方法，發票
      人復抗辯其未收受借款，消費借貸並未成立，則就借款之
      已交付事實，即應由執票人負舉證責任，此有最高法院73
      年度第一次民事庭會議決議（二）可資參照。經查，上訴
      人辯稱被上訴人透過甲○○向其借款而簽發系爭本票以資
      清償借款債務，依前揭民事訴訟法第277 條之規定及上開
      最高法院73年度第一次民事庭會議決議，上訴人就此成立
      借款契約，交付金錢之事實，應負舉證責任。經查，上訴
      人雖提出被上訴人與甲○○於91年8 月26日所簽立，並經
      本院公證認證之協議書一紙（見原審卷43頁）、資金往來
      影本二紙（見原審卷41頁、42頁）等為證，然細究系爭協
      議書之內容，無非係載明被上訴人與甲○○二人共同參與
      國殿建設公司，興建房屋出售，因逢景氣低迷，雙方尚努
      力謀求突破，惟於公司營運中，甲○○個人代墊公司周轉
      資金約700 萬元，因公司營運情形及狀況不佳，深取得甲
      ○○諒解，雙方同意待公司營運狀況解套時，得予優先歸
      還甲○○等語，其間並無述及被上訴人有任何積欠上訴人
      借款之情事，足認上開協議書尚不得作為被上訴人積欠上
      訴人借款之證據。又上開資金往來影本，僅載明欠甲○○
      若干元之記載，對於何人積欠甲○○及被上訴人如何積欠
      上訴人借款等情，亦無任何記載，足認上開二紙影本亦不
      得作為被上訴人積欠上訴人借款之證據。至於上訴人另提
      出高雄銀行之貸款授信資料，證明其有向該銀行借貸700
      萬元之事實，然該授信案之借款人為梁世彬，並非上訴人
      ，且上訴人並未提出交付該700 萬元貸款予被上訴人之任
      何資金流向證明，足認上訴人辯稱被上訴人積欠其700 萬
      元而簽發系爭本票一節，尚難認為已盡其舉證責任。至於
      兩造其餘所提出之他案訴訟資料及雙方債信資料等證據，
      經核均無法證明上訴人有交付金錢予被上訴人，且據上訴
      人之訴訟代理人甲○○於本院審理時之陳述，均一再陳述
      被上訴人不認識上訴人，被上訴人係向伊借款，伊再轉向
      上訴人商借周轉現金交付被上訴人（見本審卷49頁、50
      頁、51頁）等意旨，更足認被上訴人並未向上訴人借貸款
      項。綜上所述，上訴人無法舉證證明其有借貸任何款項予
      被上訴人，故其辯稱其係基於借款關係而取得系爭本票云
      云，即不足採信。從而，被上訴人主張上訴人取得系爭本
      票之原因債權關係不存在一節，為有理由，應予准許。原
      審因而判決確認上訴人持有系爭本票之票據債權不存在，
      核屬有據。上訴人指摘原審判決此部分認事用法有誤，應
      予廢棄改判云云，為無理由，其上訴應予駁回。
六、據上論結，本件上訴為無理由，依民事訴訟法第436條之1第
    3 項、第449條第1項、第78條，判決如主文。
中    華    民    國    99    年    4     月    21    日
                    鳳山民事庭審判長法    官  楊富強
                                    法    官  林意芳
                                    法    官  吳文婷
以上正本證明與原本無異。
本判決不得上訴。
中    華    民    國    99    年    4     月    21    日
                                    書 記 官  林仕興

司法院資訊處製作；財團法人民間司法改革基金會備份。
